臺灣高雄地方法院刑事判決　　　　　　　　95年度自字第27號
自　訴　人　丙○○
　　　　　　甲○○
共　　　同
自訴代理人　黃振銘律師
被　　　告　乙○○
　　　　　　戊○○
上列被告因詐欺等案件，經自訴人提起自訴，本院判決如下：
    主  文
乙○○連續意圖為自己不法之所有，以詐術使人將本人之物交付
，處有期徒刑柒月。
戊○○無罪。
    事  實
一、乙○○明知其本身僅從事泥水工，並無任何與他人斡旋債務
    之能力，得知呂應鍾因其子呂文隆（原名呂阿洲）在外積欠
    數百萬債務無法處理，竟意圖為自己不法所有之概括犯意，
    先於94年9 月6 日，趁呂應鍾、甲○○（呂文隆之妹）至其
    位於高雄市○○區○○街60巷32號之2 住處之際，向呂應鍾
    、甲○○佯稱：伊有認識黑道老大，可以為呂文隆處理地下
    錢莊債務云云，致呂應鍾、甲○○信以為真，遂同意由乙○○為呂文隆處理地下錢莊債務事宜。丙○○旋於94年9 月7
    日匯款新台幣（下同）40萬元至甲○○帳戶內，乙○○遂於
    同日至鳳山市○○○路105 巷35號12樓，向甲○○取走丙○○所匯之40萬元。嗣於同年月13日，乙○○又至高雄市新興
    區○○○路26號6 樓之6 甲○○住處，承前詐欺犯意，向甲○○誆稱：前筆40萬元款項已經用於處理（呂文隆）債務，
    但仍不夠云云，致甲○○陷於錯誤而另行交付20萬元予乙○○。乙○○詐得60萬元之後，竟未處理呂阿洲之債務。嗣呂
    應鍾百般催促後，乙○○始出具切結書，言明將於94年10月
    19日前返還前開60萬元，惟乙○○到期仍未返還，呂應鍾、
    甲○○始知受騙。
二、案經丙○○、甲○○提起自訴。
    理  由
壹、程序部分：
    本判決所引用之證據資料（詳後引證據），其中傳聞證據部
    分，縱無刑事訴訟法第159 條之1 至第159 條之4 或其他規
    定之傳聞證據例外情形，亦因被告及檢察官於言詞辯論終結
    前未聲明異議，依刑事訴訟法第159 條之5 第2 項之規定，
    本院並審酌前開陳述作成時之情況均屬正常，且與本案相關
    之待證事實具有關連性，認為適當，應得為證據。
貳、實體部分：
一、認定被告乙○○詐欺罪所憑之證據：
    訊據被告乙○○否認有何詐欺犯行，辯稱：是丙○○跟我說
    呂文隆欠款的事情，我跟丙○○講說我要拜託朋友處理，我
    的朋友把錢拿走了，我也找不到他，我本身有幫呂文隆處理
    十幾萬元，並提出收據3 張、本票5 紙（附於本院卷第36-3
    8 頁）為據，其中本票5 紙部分，是在簽立切結書之前就已
    經處理，收據3 張是在簽切結書之後才處理云云（見本院卷
    第111 頁、第118 頁）。經查：
  (一)被告乙○○於前揭時、地，以上開事由先後向丙○○、甲○○共計詐得60萬元之事實，業據證人丁○○到庭證述明確，
    其證稱：94年間，在乙○○登山街的住處，乙○○說他有認
    識黑道老大，可以處理呂阿洲（即呂文隆）地下錢莊的事情
    ，所以呂應鍾匯了40萬元到甲○○的戶頭，再由我和甲○○
    領出來，在甲○○二哥位於高雄縣五甲地區之住處交給乙○○，領錢和匯款是同一天。嗣後乙○○又到甲○○高雄市○○路的住處說40萬元已經拿去處理（呂文隆）債務，但是錢
    還是不夠，要再拿了20萬元，當日甲○○就跟呂應鍾領了20
    萬元交給乙○○。第一次交40萬元給乙○○的時候我有在場
    ，第二次要交付20萬元給乙○○時，甲○○有打電話給我，
    我還阻止她叫她不要把錢拿給乙○○，因為之前處理40萬元
    債務部分乙○○都沒有拿出憑據。另外，切結書（附於本院
    卷第4 頁）是乙○○所簽，乙○○簽這張切結書時承認他沒
    有處理任何債務，並表示願將錢全數退還呂應鍾、甲○○，
    乙○○這紙簽切結書是為了表示還錢的誠意等語（見本院卷
    第112-114 頁）。復有被告簽立之切結書1 紙、本票3 紙在
    卷可憑（見本院卷第4 頁、第125 頁）。
  (二)另觀諸被告提出之本票5 張（附於本院卷第37-38 頁），其
    中竟有2 張本票（票號：WG0000000 號，面額30,000元；票
    號：CH0000000 號，面額25,000元）並非呂文隆（即呂阿洲
    ）所簽發，而係由「夏泥花」、「許興滿」所開立，則被告
    乙○○前開所辯：在簽立切結書之前，已替呂文隆處理地下
    錢莊債務並取回本票5 張云云，核與事理有違。另上開本票
    5 張，於被告簽立切結書之際並未提出之事實，亦據證人丁○○於本院審理時證述在卷，並證稱：乙○○在簽切結書時
    ，並沒有拿出這些本票，只有拿出一些豪收企業社的收款單
    據（附於本院卷第36頁），但是我不知道是誰寫的，不知道
    是否是地下錢莊的人拿給他的等語（見本院卷第115 頁、第
    113 頁）。而衡諸證人丁○○與被告乙○○素無恩怨，丁○○並無構詞誣攀被告乙○○之可能。另乙○○果於簽立切結
    書前，已替呂文隆處理上開本票之債務，則於事後簽立切結
    書時，理當扣除已替呂文隆償還予地下錢莊之金額，豈有承
    諾全數返還60萬元之理？益證丁○○之前開證述，應與事實
    相符，而可採信。是被告前開所辯：在簽立切結書之前，已
    替呂文隆處理地下錢莊債務並取回本票5 張云云，應非可採
    。又被告乙○○雖於簽立切結書前，曾提出豪收企業社的收
    款單據（附於本院卷第36頁），業據證人丁○○證述如前，
    然卷內並無何證據，足認係被告乙○○替呂文隆處理地下錢
    莊債務後，所回收之債權憑證。況承前所述，如前揭收據確
    係處理呂文隆債務後所獲之憑證，則被告呂建理應於簽立切
    結書之際，扣除前揭收據之金額，並無承諾全數返還60萬元
    之理，故前開收據3 紙，不足為有利被告乙○○之認定。
  (三)至被告乙○○辯稱：其於94年11月8 日曾將上開60萬元中之
    10萬元以匯款方式返還予自訴人丙○○云云，並提出匯款單
    1 紙為證（見本院卷第35頁）。然詐欺罪屬即成犯，縱於事
    後返還所詐得之財物，仍無解於詐欺罪之成立。而本件被告
    乙○○施詐及取得財物之時點，既均在94年11月8 日之前，
    即不能以此卸免刑責。
二、所犯罪名及科刑理由：
  (一)核被告所為係犯刑法第339條第1項之詐欺取財罪。
  (二)又被告行為後，刑法業於95年7 月1 日公布施行，而刑法第
    第56條連續犯之規定，業於前開刑法修正時刪除，連續犯之
    刪除雖非犯罪構成要件之變更，但顯已影響行為人刑罰之法
    律效果，自屬法律有變更，而應比較新舊法（參見最高法院
    95年度第8 次刑事庭會議決議五）。因而比較新、舊法結果
    ，被告上開多次詐欺取財犯行，若予分論併罰，顯較以連續
    犯將之論以一罪為不利，自應依刑法第2 條第1 項前段規定
    ，以舊法規定有關連續犯之規定論處。是被告先後多次詐欺
    犯行，時間緊接，觸犯構成要件相同之罪名，顯係基於概括
    犯意反覆為之，應依修正前刑法第56條連續犯之規定，論以
    一罪，並加重其刑。
  (三)爰審酌被告為謀不法所得，竟向自訴人2 人即其叔父丙○○
    、堂妹甲○○，誆稱其可解決呂文隆債務問題，而詐騙款項
    達60萬元，造成自訴人2 人之財務損失，犯後復否認犯行，
    且於本院審理程序進行中，不斷陳稱欲與自訴人2 人和解，
    並賠償損失云云，然迄今仍未償還詐騙款項，而與告訴人達
    成和解，犯後態度難認良好，及其犯罪手段、目的、生活情
    狀等一切情狀，量處如主文所示之刑，以資懲儆。
三、戊○○被訴無罪部分：
  (一)公訴意旨另以：緣被告戊○○、乙○○係夫妻，2 人竟共同
    意圖為自己不法之所有，明知乙○○僅係一介泥水工，並無
    任何予他人斡旋債務之能力，探知自訴人呂應鍾因呂應鍾之
    子呂阿洲在外積欠數百萬債務無法處理而發愁，竟於94年9
    月初某日，趁呂應鍾至高雄市○○區○○街60巷32號之2 其
    家中敘親誼之際，推由戊○○佯向呂應鍾表示，其夫乙○○
    在外人際關係很好，可以以極低成數為呂阿洲處理債務，完
    全解決，乙○○亦表示其本人確有能力，以此方法為呂阿洲
    處理債務。呂應鍾信以為真，遂同意由乙○○為其子呂阿洲
    處理在外債務事宜。嗣乙○○於94年9 月7 日至鳳山市○○○路105 巷35號12樓，向呂應鍾取走新台幣40萬元，又於94
    年9 月13日，復至高雄市新興區○○○路26號6 樓之6 ，向
    呂應鍾之女即自訴人甲○○以同一手法詐得20萬元，乙○○
    共詐得60萬元之後，竟未處理呂阿洲之債務，呂應鍾百般催
    促，均不得要領，嗣乙○○出具切結書，言明渠於94年10月
    19日前清償前開60萬元，卻仍食言，呂應鍾、甲○○始知受
    騙。因認被告戊○○與乙○○共同亦涉犯刑法第339 條第1
    項之詐欺取財罪云云。
  (二)按犯罪事實應依證據認定之，無證據不得認定其犯罪事實；
    不能證明被告犯罪者，應諭知無罪之判決，刑事訴訟法第15
    4 條第2 項及第301 條第1 項分別定有明文。又按刑事訴訟
    法上所謂認定犯罪事實之證據，係指足以認定被告確有犯罪
    行為之積極證據而言，如未能發現相當證據或證據不足以證
    明，自不能以推測或擬制之方法，以為裁判基礎，此最高法
    院29年上字第3105號及40年台上字第86號分別著有判例可資
    參照。復按刑事訴訟上證明之資料，無論其為直接或間接證
    據，均須達於通常一般之人均不致有所懷疑，而得確信其為
    真實之程度，始得據為有罪之認定，若其關於被告是否犯罪
    之證明未能達此程度，而有合理懷疑之存在，致使無從形成
    有罪之確信，根據「罪證有疑，利於被告」之證據法則，即
    不得遽為不利被告之認定（最高法院76年度臺上字第4986號
    判例可資參照）。
  (三)訊之被告戊○○堅決否認有何詐欺犯行，辯稱：我和乙○○
    離婚後，乙○○的事情我就沒有在管。94年9 月初，丙○○
    到登山街住處來，但是他和乙○○在講什麼我不知道等語。
    。經查：
  乙○○與丙○○等人於94年9 月6 日，在高雄市○○區○○
    街60巷32號之2 被告戊○○住處客廳談話過程中，是乙○○
    主動表示其認識黑道的人可以處理呂文隆地下錢莊的事情，
    業據證人丁○○證述在卷，並證稱：戊○○是說地下錢莊的
    事情，如果沒有處理的話，地下錢莊的人會去找呂阿洲（即
    呂文隆）和他的家人，而且手段很殘暴等語（見本院卷第11
    5 頁）。另自訴人丙○○亦證稱：當時是乙○○表示可以幫
    忙處解決債務，戊○○沒有講，是乙○○講的等語（見本院
    卷第94頁）。可見戊○○於前開時、地，並未向自訴人2 人
    吹噓乙○○認識黑道人士，足以解決呂文隆地下錢莊之債務
    ，應可確認。又衡諸經營地下錢莊之人動輒以暴力手段討債
    ，已屢經大眾媒體報導，縱令戊○○前開所述：經營地下錢
    莊討債手段殘暴等語屬實，亦難認其與乙○○有共同對丙○○、甲○○施詐。況被告戊○○前於88年7 月23日即與乙○○離婚之事實，亦有被告戊○○全戶戶籍資料查詢結果1 紙
    在卷可憑（見本院卷第126 頁），是以，被告戊○○既早與
    乙○○離婚，且亦無證據足認被告戊○○事後曾分得乙○○
    詐得之款項，故難認戊○○與乙○○有何共同詐欺自訴人丙○○、甲○○之犯意聯絡。
  又自訴人甲○○亦陳稱：94年9 月13日付錢給乙○○時，我
    沒有看到戊○○，當時是乙○○開車到樓下後，再上來拿錢
    等語（見本院卷第93頁）；自訴人丙○○則證稱：94年9 月
    7 日乙○○來五甲二路拿錢時，沒有看到戊○○等語（見本
    院卷第94頁），是戊○○既未陪同乙○○向甲○○、丙○○
    取款，實難認被告戊○○與乙○○間，就乙○○前揭所為之
    詐欺犯行，有何行為之分擔。
  (四)是以，僅憑自訴人所提出被告乙○○所簽立之切結書、本票
    、丁○○之證述，尚不足令本院確信被告戊○○涉犯詐欺罪
    。此外，復查無其他積極證據，足資審認被告戊○○確有詐
    欺自訴人2 人之犯行，揆諸前揭說明，自應為被告戊○○無
    罪之諭知。
據上論斷，應依刑事訴訟法第299 條第1 項前段、第301 條第1
項，刑法第2 條第1 項前段、修正前刑法第56條、第339 條第1
項，罰金罰鍰提高標準條例第1 條前段，判決如主文。
本案經檢察官董秀菁到庭執行職務。
中　　華　　民　　國　　96　　年　　1 　　月　　17　　日
                  刑事第八庭    審判長法　官  李政庭
                                      法　官  王俊彥
                                      法  官  李育信
以上正本證明與原本無異。
如不服本判決，應於收受送達後10日內向本院提出上訴書狀。
中　　華　　民　　國　　96　　年　　1 　　月　　17　　日
 　　　　　　　　　　　　　　　       書記官  廖佳玲
附錄本案論罪科刑法條全文
刑法第339條：
意圖為自己或第三人不法之所有，以詐術使人將本人或第三人之
物交付者，處5 年以下有期徒刑、拘役或科或併科1,000 元以下
罰金。
以前項方法得財產上不法之利益或使第三人得之者，亦同。
前2 項之未遂犯罰之。
